臺灣臺北地方法院民事判決　　　　　　　94年度家訴字第87號
原　　　告　甲○○
訴訟代理人　戊○○
　　　　　　　　　　　　號
複代理人　　黃炳飛律師
被　　　告　行政院國軍退除役官兵輔導委員會台北市榮民服務
　　　　　　處
法定代理人　丙○○
訴訟代理人　羅子武律師
上列當事人間確認繼承權存在事件，本院於民國94年9 月6 日言
詞辯論終結，判決如下：
    主  文
原告之訴駁回。
訴訟費用由原告負擔。
    事實及理由
一、原告主張：原告父親沈早（身分證統一編號Ｚ000000000）原
    為大陸籍人士，於民國38年隨政府來台，民國87年死亡，經
    當地里長以公函通知原告辦理後事及繼承事宜，原告為料理
    後事，於民國89年4 月間即檢具相關事證向鈞院聲明繼承，
    雖經鈞院89年聲繼字第44號裁定駁回，惟原告確為沈早之子
    ，有沈早生前與原告往來之書信及照片為證，沈早所居住之
    當地里長亦知悉原告為沈早之子，至於沈早之戶籍謄本記載
    沈早父親為沈炳鈞、母親為沈俞氏，出生日期為民國11年5
    月4 日，乃沈早記憶有錯而誤報。且依原告族譜記載，原告
    爺爺字名沈秉鈞，生三子，老三汞，是家字派，叫家汞，乳
    名沈長喜，生於民國14年5 月初4 寅時，娶都邑彭新舍里女
    名菊巴，生子一榮，公元1949年3 月去台灣，沈早生前多次
    赴大陸探親，亦有多名同鄉可證原告確為沈早之子，鈞院駁
    回原告聲明繼承，顯有誤會，原告有訴請確認之必要及實益
    ，而聲明：確認原告對被繼承人沈早有繼承權存在。
二、被告則以：沈早於民國87年10月28日死亡，依台灣地區與大
    陸地區人民關係條例（下稱兩岸條例）第66條第1 項規定，
    原告主張為沈早之繼承人，應至遲於民國90年10月28日前以
    書面為繼承之表示，否則即視為拋棄繼承權，原告迄94年始
    提起本件訴訟，早逾法定期間，原告主張之繼承權既已喪失
    ，即無受確認判決之法律上利益，應駁回其訴。且原告受鈞
    院89 年 聲繼字第44號聲明繼承之駁回裁定後，未採行抗告
    程序，即影響其聲明繼承之法定期間，產生無確認利益之結
    果。本件依原告提出之公證書所載沈早之父母、配偶姓名，
    與沈早之戶籍謄本及基本資料之記載並不相符，原告亦無法
    提出沈早之配偶為彭菊之證據，被告並否認族譜之真正，里
    辦公室函亦不足作為確有繼承權之證據等語，資為抗辯。而
    聲明：原告之訴駁回。
三、原告主張沈早於民國87年10月28日死亡，原告於民國89年4
    月17日向本院聲明繼承，經本院89年度聲繼字第44號裁定駁
    回之事實，業經原告提出沈早之戶籍謄本為證，並經本院調
    取89年度聲繼字第44號卷宗核閱無訛。按兩岸條例第66條第
    1 項規定為繼承之表示，以聲明到達法院即生效力。原告既
    於沈早死亡時起三年內，即以書面向本院聲明繼承，縱經本
    院以尚無法確認二人間確有父子關係存在予以駁回，仍已發
    生原告聲明之效力。則原告提起本件訴訟，請求確認原告對
    被繼承人沈早有繼承權存在，仍有訴之利益。被告以原告聲
    明繼承已逾法定期間，抗辯原告之訴無受確認判決之法律上
    利益，並不可取。
四、至原告主張為沈早之子，則為被告所否認。經查：
（一）原告主張為沈早之子，並提出經財團法人海峽交流基金會
      江西省湖口縣公證處出具之（200）湖 證字第23號公證書
      ，其上記載：沈早於1925年5 月4 日出生，父親為沈秉鈞
      ，母親為余氏，配偶為彭菊內，兒子甲○○於1945年1 月
      1 日出生；惟與沈早之戶籍謄本所載，沈早為民國11年5
      月4 日出生，父親為沈炳鈞，母親為沈俞氏，且無配偶之
      記載。是原告所提公證書與沈早之戶籍謄本所載並不相符
      ，二者是否同一人，容有疑問，自難遽以該公證書，認定
      原告為沈早之子。
（二）證人即沈早生前居住地松隆里之里長丁○○則到庭證稱：
      我完全不認識原告，在沈早死的時候，他大陸親戚有打電
      話過來，我告訴他沈早已經死了，且沈早有遺產，原告的
      同鄉請我開存款證明，原證二之信函是原告的同鄉叫我這
      樣寫的，因為我認為如果原告資格不符，退輔會不給錢，
      我開立這個文件也沒有用，我開這個文件後，原告也沒來
      台辦理沈早的後事，都是我和退輔會幫忙辦理的等語。是
      證人丁○○通知沈玉琳關於沈早去世及處理遺產事宜，是
      受原告同鄉委託所為，亦難以此認定原告為沈早之子。
（三）又證人乙○○到庭證稱：我跟沈早是江西省湖口縣武山鄉
      同鄉鄰居，我差不多是民國36年時離開家鄉，沈早是民國
      37 、38 年離開家鄉去當兵，沈早大約是20歲左右就結婚
      了，他太太的姓名我不清楚，我沒有參加過他的婚禮，我
      是聽他的鄰居告訴我的，我不知道沈早結婚後是否有小孩
      ，我和沈早在臺灣是退伍下來時兩人才又碰面，但次數不
      多，我在77年時回武山家鄉時，原告主動來找我，之前沈
      早未曾告訴我他有小孩，原告告訴我他還在他媽媽肚子裡
      時，沈早就來臺灣了，原告的鄰居也這樣講說原告是沈早
      的兒子，我沒有時間去看沈早其他的親人，原告託我帶信
      回來給沈早，沈早並沒有否認，後來沈早也有回家鄉去看
      過幾次原告等語。查證人乙○○於民國77年回大陸時，僅
      聽聞原告及原告的鄰居表示原告為沈早之子，並未親自查
      證，證人乙○○於民國77年回大陸前，亦未曾聽沈早提及
      有一子。且依原告所提公證書，原告係於民國34年1 月1
      日出生，而證人乙○○證稱沈早是在民國37、38年離開家
      鄉，另依行政院退除役官兵輔導委員會（89）榮輔字第
      5036 號 函所附基本資料表所示，沈早係於民國35年4 月
      9 日入伍，則若如證人乙○○轉述原告所言，原告於其母
      親懷孕時，沈早就來臺灣了，則原告出生時間與沈早來台
      時間顯不相符。且沈早於離鄉時，豈會不知已有一子，又
      未曾於民國77年以前告知證人乙○○？是依證人乙○○之
      證詞，亦不足以證明原告為沈亞之子。
（四）原告另提出其族譜記載，原告爺爺字名沈秉鈞，生三子，
      老三汞，是家字派，叫家汞，乳名沈長喜，生於民國14年
      5 月初4 寅時，娶都邑彭新舍里女名菊巴，生子一榮，公
      元1949年3 月去台灣。惟該譜為私文書，與沈早之戶籍謄
      本所載並不相符，且經重修，被告否認其真正，是其真實
      性已有疑問，亦難以該族譜之記載，認定沈早即沈長喜，
      原告即沈早之子。
（五）原告另提出與沈早往來的三封信件證明為沈早之子。惟該
      三封信件，並非沈早本人所書，應是別人代書乙節，業經
      證人乙○○證述在卷，且原告並不能證明沈早係經查證始
      與原告以父子相稱，自難以上開三封信件，證明原告為沈
      早之子。
五、綜上所陳，原告既不能證明為沈早之子，從而，原告訴請確
    認原告對沈早有繼承權存在，洵屬無據，應予駁回。
六、結論：原告之訴為無理由，依民事訴訟法第78條，判決如主
    文。
中　　華　　民　　國　　94　　年　　9 　　月　　21　　日
                  家事庭 法　官　李慈惠
以上正本係照原本作成。
如對本判決上訴，須於判決送達後20日內向本院提出上訴狀。
中　　華　　民　　國　　94　　年　　9 　　月　　21　　日
                   　　　書記官　巫玉媛
